【裁判字號】    98,上訴,736
【裁判日期】    981021
【裁判案由】    違反商業會計法等
【裁判全文】
臺灣高等法院刑事判決                 98年度上訴字第736號
上  訴  人  臺灣板橋地方法院檢察署檢察官
被      告  甲○○
上列上訴人因被告違反商業會計法等案件，不服臺灣板橋地方法
院96年度訴字第3817號，中華民國97年11月28日第一審判決（聲
請簡易判決處刑案號：臺灣板橋地方法院檢察署95年度偵字第25
948號），提起上訴，本院判決如下：
    主  文
上訴駁回。
    理  由
一、公訴意旨略以：被告甲○○係夏賞國際企業有限公司（下稱
    夏賞公司）之負責人，其明知夏賞公司自民國89年11月間起
    至93年2月間止，並無實際進貨及銷貨之事實，竟仍基於幫
    助逃漏稅捐及填製不實會計憑證之概括犯意，自如附表一所
    示龍鈺實業有限公司等營業人處取得不實之統一發票（下稱
    發票）計96紙，金額合計新臺幣（下同）72,617,309元，作
    為夏賞公司之進項憑證而據以申報扣抵銷項稅額，以此方式
    幫助夏賞公司逃漏營業稅達3,630,866元。被告另連續虛偽
    開立不實之發票計159紙，金額合計75,529,397元，分別交
    付予如附表二所示斯邁爾科技國際有限公司等營業人，充當
    各該公司之進貨憑證使用，以此法幫助該等營業人逃漏營業
    稅，逃漏之稅捐金額合計達3,775,045元，均足生損害於稅
    捐稽徵機關對於課稅管理之正確性；因認被告涉犯稅捐稽徵
    法第43條第1項之幫助逃漏稅捐罪、商業會計法第71條第1款
    之商業負責人填製不實會計憑證罪等罪嫌。
二、檢察官認定被告涉犯稅捐稽徵法第43條第1項之幫助逃漏稅
    捐罪、商業會計法第71條第1款之商業負責人填製不實會計
    憑證罪等罪嫌，係以財政部臺灣省北區國稅局（下稱國稅局
    ）查緝案件稽查報告（含夏賞公司營業稅稅籍資料查詢作業
    、營業人變更登記查簽表、營利事業統一發證變更登記申請
    書、有限公司變更登記表、委託書、夏賞公司股東名簿、營
    業人進銷項交易對象彙加明細表、專案申請調檔統一發票查
    核名冊、不實統一發票派查表、欠稅總歸戶查詢表等），為
    主要論據。
三、按犯罪事實應依證據認定之，無證據不得認定犯罪事實。不
    能證明被告犯罪或其行為不罰者，應諭知無罪之判決。刑事
    訴訟法第154條第2項、第301條第1項分別定有明文。又認定
    不利於被告之事實，須依積極證據，茍積極證據本身存有瑕
    疵而不足為不利於被告事實之認定，即應為有利於被告之認
    定，更不必有何有利之證據，而此用以證明犯罪事實之證據
    ，猶須於通常一般人均不至於有所懷疑，堪予確信其已臻真
    實者，始得據以為有罪之認定，倘其證明尚未達到此一程度
    ，而有合理性之懷疑存在，致使無從為有罪之確信時，即應
    為無罪之判決，有最高法院30年上字第816號、76年臺上字
    第4986號判例及82年度臺上字第163號判決意旨足資參照。
四、訊據被告否認有違反稅捐稽徵法、商業會計法等犯行，辯稱
    ：我先前雖然擔任夏賞公司之負責人，惟已於92年9月15日
    將夏賞公司轉讓予乙○○，乙○○接手經營夏賞公司後，是
    否有虛進、虛開發票之情形，我並不清楚，也不知情，我在
    擔任夏賞公司負責人期間所經手之進、銷項發票，均有實際
    交易行為之發票，並無虛進、虛開發票之情事。公訴意旨所
    列夏賞公司虛進、虛開之異常發票，我擔任夏賞公司負責人
    期間，僅經手其中與武玄國際有限公司（下稱武玄公司）、
    東暉投資股份有限公司（下稱東暉公司）、朱廷企業有限公
    司（下稱朱廷公司）間之交易發票；當時夏賞公司與上開公
    司確均有交易行為，武玄公司部分係與夏賞公司有貨物買賣
    交易，夏賞公司出貨予武玄公司，並由夏賞公司開立發票予
    武玄公司，嗣後該批貨物有瑕疵遭退貨，武玄公司會計人員
    未開立退貨折讓單，而直接將發票開回給夏賞公司，此係因
    武玄公司會計人員不熟悉會計實務做法而為之權宜處理，並
    非雙方無實際交易行為，就此部分已向稅捐稽徵單位辦理更
    正；東暉公司部分，係由夏賞公司為該公司辦理公司登記等
    事務，收取報酬，而開立發票予東暉公司；至朱廷公司部分
    ，則係由夏賞公司為該公司處理帳務，收取報酬，而開立發
    票予朱廷公司；上開進、銷項發票交易均係基於實際之交易
    行為而取得及開立，我並無幫助逃漏稅或填載不實會計憑證
    之行為等語。
五、經查：
（一）被告主張其原擔任夏賞公司之負責人，然已於92年9月15
      日，將夏賞公司轉讓予乙○○等事實，業據被告提出公司
      買賣合約書為憑（見第5376號偵查卷第289頁），並有卷
      附夏賞公司設立及歷次變更登記事項卡可資佐證（見第53
      76號偵查卷第240頁至第275頁），觀上開變更登記事項卡
      之記載，夏賞公司於89年間原登記負責人確為被告，嗣於
      92年10月16日變更登記為乙○○，股東亦僅存乙○○1人
      ，之後被告即未再擔任夏賞公司之股東或負責人；核諸上
      情，足認被告上開所辯，堪信屬實。被告既將夏賞公司轉
      讓予乙○○，自乙○○接替擔任夏賞公司之負責人後，被
      告即非夏賞公司之負責人，此後夏賞公司所取得、開立及
      申報之發票，於無其他積極事證足佐之情形下，自難認與
      被告有何直接之關聯性，其理至明。再核諸卷附國稅局查
      緝案件稽查報告本文（見第5376號偵查卷第5頁至第15頁
      ）、營業人進銷項交易對象彙加明細表（見第5376號偵查
      卷第116頁至第117頁）、專案申請調檔統一發票查核名冊
      （見第5376號偵查卷第159頁至第209頁）等全部事證資料
      ，夏賞公司於被告擔任負責人期間所取得、經國稅局認申
      報進項異常之發票，僅有如附表三所示總金額為355萬元
      之發票4紙（銷售人名稱、發票月份、發票張數、發票金
      額等均詳附表三）；而夏賞公司於被告擔任負責人期間所
      開立、經國稅局認申報銷項異常之發票，亦僅有如附表四
      所示總金額為3,690,165元之發票10紙（各買受人名稱、
      發票月份、發票號碼、發票金額等均詳附表四）。檢察官
      未詳查上情，僅依據國稅局所移送之數據資料，將夏賞公
      司非屬被告擔任負責人期間所取得、開立之涉嫌申報進項
      、銷項異常發票，亦全數算入被告本件涉案之異常發票，
      因認被告取得不實之發票計96紙，金額合計為72,617,309
      元，另開立不實之發票計159紙，金額合計為75,529,397
      元，均有誤會，先予敘明。
（二）被告於擔任夏賞公司負責人期間所取得及開立、經國稅局
      認申報進項、銷項異常之發票，固如前述有如附表三所示
      之進項發票4紙，及如附表四所示之銷項發票10紙。但觀
      卷附國稅局所查核夏賞公司營業人進銷項交易對象彙加明
      細表（見第5376號偵查卷第116頁至第117頁）、專案申請
      調檔統一發票查核名冊（見第5376號偵查卷第159頁至第1
      60頁）、營業人取得不實統一發票派查表（見第5376號偵
      查卷第161頁）等資料所示，如附表三、附表四編號1所示
      之營業人武玄公司，係經國稅局列為「擅自歇業他遷不明
      」；如附表四編號2所示之東暉公司，亦經國稅局列為「
      廢止（撤銷）登記」；如附表四編號3所示之朱廷公司，
      其營業狀況則仍為「營業中」；依上開國稅局自行就武玄
      公司、東暉公司、朱廷公司等營業人之營業情形查核結論
      ，其中朱廷公司既現仍「營業中」，涉案發票總金額為73
      ,022元，顯難認屬異常之交易對象，而武玄公司、東暉公
      司雖分別經列為「擅自歇業他遷不明」、「廢止（撤銷）
      登記」，惟縱認該等異常事由屬實，亦僅屬上開公司於國
      稅局「查核時」之狀況，非謂該等公司自始即屬虛設行號
      ，更無從逕認該等公司於本案相關之89、90年間，已無實
      際之營業行為。檢察官未逐項實際查證，僅抄錄國稅局之
      行政移送資料，將上開夏賞公司與武玄公司、東暉公司、
      朱廷公司等營業人間往來之發票，全部均列為不實之進、
      銷項發票，尚屬無據。
（三）再者，對於如附表三、附表四編號1所示夏賞公司與武玄
      公司間進、銷項發票之開立緣由，被告辯稱：當時係夏賞
      公司出貨予武玄公司，由夏賞公司開立發票予武玄公司，
      嗣後該批貨物有瑕疵遭退貨，武玄公司會計人員因不熟悉
      會計實務做法，未開立退貨折讓單，而直接將發票開回給
      夏賞公司等語，核與證人即武玄公司於89、90年間之負責
      人丙○○，於原審到庭具結作證所述：該段期間武玄公司
      與夏賞公司確實有交易往來，當時夏賞公司有賣產品給武
      玄公司，後來產品被武玄公司退貨，發票的問題係由公司
      會計人員自行處理，我就是依約定將貨退還給夏賞公司等
      情節相符（見原審卷第112頁至第114頁），徵諸如附表三
      、附表四編號1所示夏賞公司與武玄公司間進、銷項發票
      之開立時序及金額，係夏賞公司開立發票予武玄公司在先
      ，武玄公司開立發票予夏賞公司在後，而雙方所開立之發
      票總金額亦屬相近，以夏賞公司於89、90年間向武玄公司
      銷貨、進貨金額相互沖銷結果僅出現＋150,000元、－100
      ,000元之差距，此各約當夏賞公司當年交易金額8.3％、5
      .5％，若就兩年度之進銷金額予以總和計算，僅有＋50,0
      00元之差距，堪認被告前揭辯詞，並非無稽，就此有利於
      被告事實存在之可能性，當不可率然予以否定排除。況夏
      賞公司與武玄公司於該段期間既確有交易之事實，此據證
      人丙○○證述明確，自難認上開發票係夏賞公司所虛進、
      虛開。又針對如附表四編號2、3所示夏賞公司開立予東暉
      公司、朱廷公司之發票，被告辯稱：當時係夏賞公司為上
      開公司辦理公司登記、帳務處理等事項，向各公司收取報
      酬，故而開立發票，該等發票均係有實際之交易行為而開
      立，並非虛開之發票等語；查如附表四編號2、3所示由夏
      賞公司開立予東暉公司、朱廷公司之發票，其各紙發票金
      額，均僅區區數千元至2萬餘元不等，其中開立予東暉公
      司之發票僅有1紙，金額僅17,143元，而開立予朱廷公司
      之發票5紙，合計金額亦僅73,022元，倘被告確有幫助東
      暉公司、朱廷公司逃漏稅捐之犯意，衡情實無須以此等零
      碎、小額之發票為之，被告辯稱該等發票均係因實際之交
      易行為而開立等語，亦未悖於交易常情。
（四）此外，被告擔任夏賞公司負責人期間所取得如附表三所示
      之進項發票，其發票金額合計為355萬元，占夏賞公司經
      國稅局查核認涉嫌申報進項異常之發票總金額72,617,309
      元之約4.9%，而被告擔任夏賞公司負責人期間所開立如附
      表四所示之銷項發票，其發票金額合計為3,690,165元，
      亦僅占夏賞公司經國稅局查核認涉嫌銷項異常之發票總金
      額75,529,397元之約百分之4.9%，比例均甚低，顯見絕大
      多數經認定為異常之夏賞公司進、銷項發票，均係集中於
      夏賞公司非由被告擔任負責人期間內所取得、開立，倘夏
      賞公司有取得、開立不實發票之情事，亦應係發生於被告
      已未擔任負責人之期間，就此允應由檢察官續予追查夏賞
      公司92年10月16日以後之登記負責人乙○○是否涉嫌犯罪
      ，不能將相關刑事責任一概歸由被告承擔，更無從遽認被
      告有幫助如附表二所示之15家公司逃漏營業稅額之故意。
六、據上所析，本件以檢察官所舉證據，尚不足以證明被告有公
    訴意旨所稱之涉犯稅捐稽徵法第43條第1項之幫助逃漏稅捐
    罪、商業會計法第71條第1款之商業負責人填製不實會計憑
    證罪等罪嫌，揆諸首揭說明，即應諭知被告無罪，原審為被
    告無罪之判決，認事用法均無不合。
七、檢察官雖不服原審諭知被告無罪之判決，提起上訴，指稱：
（一）按營業人銷售貨物或勞務，於開立統一發票後，發生銷貨
      退回、掉換貨物或折讓等情事，應於事實發生時，分別依
      左列各款規定辦理。1.買受人為營業人者：開立統一發
      票之銷售額尚未申報者，應收回原開立統一發票收執聯及
      扣抵聯，黏貼於原統一發票存根聯上，並註明「作廢」字
      樣。但原統一發票載有買受人之名稱及統一編號者，得以
      買受人出具之銷貨退回、進貨退出或折讓證明單代之。
      開立統一發票之銷售額已申報者，應取得買受人出具之銷
      貨退回、進貨退出或折讓證明單。但以原統一發票載有買
      受人之名稱、統一編號者為限，統一發票使用辦法第20條
      第1項定有明文。是夏賞公司所出售之貨物不符武玄公司
      之需求，應取得武玄公司所開立之折讓單，而非武玄公司
      所開立之發票。
（二）夏賞公司分別於89、90年間銷貨予武玄公司1,800,000元
      ，合計3,600,000元，及夏賞公司分別於89、90年間向武
      玄公司進貨1,650,000元、1,900,000元，合計3,550,000
      元等情，有專案申請調檔統一發票查核清單及營業稅年度
      資料查詢進項來源明細表在卷可稽，是夏賞公司於89、90
      年間向武玄公司銷貨、進貨之差額分別為150,000元、100
      ,000元，若果真如被告所述，係因夏賞公司所出售之貨品
      不符需求，且武玄公司之會計不諳報稅實務，而由武玄公
      司再行開立發票予夏賞公司，則關於進貨、銷貨之價格為
      何會有差異？又一般交易常態，少有買賣雙方互開發票之
      情形。綜上所述，原審判決尚有違誤，請撤銷原判決，改
      為諭知被告有罪之判決等語。
八、經查：
（一）本件武玄公司就銷售退回之貨物，未依統一發票使用辦法
      第20條第1項所定方式處理，雖有未洽，但此屬武玄公司
      方面會計作業違反主管機關行政規定之問題。而稅捐稽徵
      法第43條第1項之幫助逃漏稅捐罪、商業會計法第71條第1
      款之商業負責人填製不實會計憑證罪等罪之成立，均須以
      行為人具有犯罪之認識與決意為前提，而夏賞公司與武玄
      公司既有實際之交易，已如前述，在無積極證據之情況下
      ，不能單以武玄公司發票開立會計作業之瑕疵，而推定被
      告犯罪。
（二）本件武玄公司就貨品銷售退回之會計作業採類似賣回沖銷
      方式，縱然與統一發票使用辦法第20條第1項之要求有間
      ，但細核夏賞公司於89、90年間向武玄公司銷貨、進貨金
      額相互沖銷結果僅出現＋150,000元、－100,000元之差距
      ，此各約當夏賞公司當年交易金額8.3％、5.5％，若就兩
      年度之進銷金額予以總和計算，僅有＋50,000元之差距，
      可見前述理由說明，揆諸前引證人即武玄公司於89、90年
      間之負責人丙○○於原審之證詞，此應係武玄公司會計人
      員作業疏忽所致，不能據此為被告不利之認定。
九、綜上所述，檢察官憑以控訴被告涉犯幫助逃漏稅捐罪、商業
    負責人填製不實會計憑證罪等罪嫌之證據，均不足以證明被
    告犯罪，檢察官仍執詞指摘原判決不當，提起上訴求為撤銷
    改判被告有罪，為無理由，應予駁回。
據上論斷，應依刑事訴訟法第368條，判決如主文。
本案經檢察官繆卓然到庭執行職務。
中    華    民    國    98    年    10    月    21    日
            刑事第十三庭  審判長法  官   曾德水
                                法  官   遲中慧
                                法  官   陳恆寬
以上正本證明與原本無異。
檢察官如不服本判決，應於收受送達後10日內向本院提出上訴書
狀，其未敘述上訴之理由者並得於提起上訴後10日內向本院補提
理由書（均須按他造當事人之人數附繕本）「切勿逕送上級法院
」。
被告不得上訴。
                                書記官   洪雪娥
中    華    民    國    98    年    10    月    23    日
附表一
  ┌──┬────────────┬────┬─────┬─────┐
  │編號│      營業人名稱        │發票張數│ 發票金額 │  稅  額  │
  │    │                        │        │（新臺幣）│（新臺幣）│
  ├──┼────────────┼────┼─────┼─────┤
  │ 1  │龍鈺實業有限公司        │   8    │4,005,000 │200,250   │
  ├──┼────────────┼────┼─────┼─────┤
  │ 2  │康莉有限公司            │  19    │22,032,630│1,101,631 │
  ├──┼────────────┼────┼─────┼─────┤
  │ 3  │匯鑫有限公司            │  27    │17,112,949│855,648   │
  ├──┼────────────┼────┼─────┼─────┤
  │ 4  │晨惟實業有限公司        │   1    │545,000   │27,250    │
  ├──┼────────────┼────┼─────┼─────┤
  │ 5  │軒宜實業有限公司        │   3    │6,000,000 │300,000   │
  ├──┼────────────┼────┼─────┼─────┤
  │ 6  │泓廣進有限公司          │   5    │2,254,200 │112,710   │
  ├──┼────────────┼────┼─────┼─────┤
  │ 7  │聯鴻發企業有限公司      │   6    │2,745,800 │137,290   │
  ├──┼────────────┼────┼─────┼─────┤
  │ 8  │廣翰數位科技股份有限公司│   7    │9,413,230 │470,662   │
  ├──┼────────────┼────┼─────┼─────┤
  │ 9  │斯邁爾科技國際有限公司  │   6    │1,489,000 │74,450    │
  ├──┼────────────┼────┼─────┼─────┤
  │10  │台灣澤廣科技有限公司    │   6    │3,188,000 │159,490   │
  ├──┼────────────┼────┼─────┼─────┤
  │11  │美珈殿貿易有限公司      │   4    │281,500   │14,075    │
  ├──┼────────────┼────┼─────┼─────┤
  │12  │武玄國際有限公司        │   4    │3,550,000 │177,500   │
  ├──┼────────────┼────┼─────┼─────┤
  │小計│                        │   96   │72,617,309│3,630,866 │
  └──┴────────────┴────┴─────┴─────┘
附表二
  ┌───┬────────────┬────┬─────┬─────┐
  │編號  │      營業人名稱        │發票張數│ 發票金額 │  稅  額  │
  │      │                        │        │（新臺幣）│（新臺幣）│
  ├───┼────────────┼────┼─────┼─────┤
  │ 1    │斯邁爾科技國際有限公司  │   20   │13,216,139│660,808   │
  ├───┼────────────┼────┼─────┼─────┤
  │ 2    │新耀鵬科技有限公司      │    2   │2,476,191 │123,809   │
  ├───┼────────────┼────┼─────┼─────┤
  │ 3    │文德科技有限公司        │    4   │10,000,000│500,000   │
  ├───┼────────────┼────┼─────┼─────┤
  │ 4    │昊珅股份有限公司        │    4   │1,500,000 │75,000    │
  ├───┼────────────┼────┼─────┼─────┤
  │ 5    │長疆有限公司            │    4   │1,000,000 │50,000    │
  ├───┼────────────┼────┼─────┼─────┤
  │ 6    │山懋企業有限公司        │    9   │1,899,500 │94,975    │
  ├───┼────────────┼────┼─────┼─────┤
  │ 7    │武玄國際有限公司        │    4   │3,600,000 │180,000   │
  ├───┼────────────┼────┼─────┼─────┤
  │ 8    │耀鵬資訊科技股份有限公司│    2   │1,523,810 │76,190    │
  ├───┼────────────┼────┼─────┼─────┤
  │ 9    │和通實業有限公司        │   17   │3,830,030 │191,502   │
  ├───┼────────────┼────┼─────┼─────┤
  │10    │慶霖電子企業股份有限公司│    8   │4,497,540 │224,876   │
  ├───┼────────────┼────┼─────┼─────┤
  │11    │伊帆實業有限公司        │   13   │2,598,810 │129,942   │
  ├───┼────────────┼────┼─────┼─────┤
  │12    │益登開發實業有限公司    │   16   │9,319,720 │465,987   │
  ├───┼────────────┼────┼─────┼─────┤
  │13    │凡爾賽男仕精品有限公司  │   24   │15,953,620│797,683   │
  ├───┼────────────┼────┼─────┼─────┤
  │14    │凱晉有限公司            │    6   │2,808,984 │140,449   │
  ├───┼────────────┼────┼─────┼─────┤
  │15    │亞昌科技有限公司等      │   34   │3,760,053 │188,003   │
  ├───┼────────────┼────┼─────┼─────┤
  │其  他│大尚科技國際有限公司等  │    8   │2,455,000 │122,750   │
  │（減）│                        │        │          │          │
  ├───┼────────────┼────┼─────┼─────┤
  │小計  │                        │   159  │75,529,397│3,775,045 │
  └───┴────────────┴────┴─────┴─────┘
附表三（進項部分）：
┌──┬─────┬────┬───────┬────────┐
│編號│銷  售  人│發票月份│  發票張數    │  發票金額      │
│    │          │（民國）│              │ （新臺幣）     │
├──┼─────┼────┼───────┼────────┤
│ 1  │武玄國際有│90.02   │     2        │    165萬元     │
│    │限公司    ├────┼───────┼────────┤
│    │          │90.12   │     1        │    95萬元      │
│    │          ├────┼───────┼────────┤
│    │          │90.12   │     1        │    95萬元      │
└──┴─────┴────┴───────┴────────┘
附表四（銷項部分）：
┌──┬─────┬────┬───────┬───────┐
│編號│買  受  人│發票月份│  發票號碼    │  發票金額    │
│    │          │（民國）│              │ （新臺幣）   │
├──┼─────┼────┼───────┼───────┤
│ 1  │武玄國際有│89.11   │  DM00000000  │    90萬元    │
│    │限公司    ├────┼───────┼───────┤
│    │          │89.12   │  DM00000000  │    90萬元    │
│    │          ├────┼───────┼───────┤
│    │          │90.09   │  JD00000000  │    90萬元    │
│    │          ├────┼───────┼───────┤
│    │          │90.10   │  JD00000000  │    90萬元    │
├──┼─────┼────┼───────┼───────┤
│ 2  │東暉投資股│89.11   │  DM00000000  │    17,143元  │
│    │份有限公司│        │              │              │
├──┼─────┼────┼───────┼───────┤
│ 3  │朱廷企業有│90.10   │  JD00000000  │    21,428元  │
│    │限公司    ├────┼───────┼───────┤
│    │          │90.10   │  JD00000000  │    17,143元  │
│    │          │        │              │              │
│    │          ├────┼───────┼───────┤
│    │          │91.01   │  LA00000000  │    23,023元  │
│    │          ├────┼───────┼───────┤
│    │          │91.09   │  PW00000000  │    5,714元   │
│    │          ├────┼───────┼───────┤
│    │          │91.10   │  PW00000000  │    5,714元   │
└──┴─────┴────┴───────┴───────┘


司法院資訊處製作；財團法人民間司法改革基金會備份。
